臺灣高等法院臺中分院刑事判決
111年度上訴字第1291號
上  訴  人  
即  被  告  蔡宗希


上列上訴人因妨害自由案件，不服臺灣臺中地方法院110年度訴
字第949號中華民國111年4月12日第一審判決（起訴案號：臺灣
臺中地方檢察署109年度偵字第37900號），提起上訴，本院判決
如下：
    主  文
原判決撤銷。
蔡宗希犯教唆私行拘禁罪，處有期徒刑陸月，如易科罰金，以新
臺幣壹仟元折算壹日。
    犯罪事實
一、緣NGUYEN VAN TIEN（中文姓名：阮文進，越南籍，護照號
    碼：M0000000號，下稱阮文進A）於民國109年6月底至同年7月
    初，在臺中市太平區某處，向蔡宗希（綽號阿西）及真實姓
    名、年籍不詳、綽號「阿勇」之人借錢賭博，而積欠蔡宗希
    及「阿勇」共計新臺幣（下同）30萬元之債務。詎蔡宗希為
    向阮文進A催討上述債務，竟基於教唆私行拘禁之犯意，於1
    09年7月6日至同年月16日前某日，以每日5,000元之報酬，
    唆使真實姓名不詳、綽號「阿協」之越南籍成年男子對阮文
    進A進行拘禁以討債，「阿協」遂與其他真實姓名不詳之越
    南籍成年男子，共同基於私行拘禁之犯意聯絡，將阮文進A
    關在臺中市○○區○○路00號房屋內（即「阿協」斯時之居所，
    下稱太平拘禁處），並輪流看管，以此方式共同私行拘禁阮
    文進A。嗣蔡宗希不堪負荷前述需給付「阿協」每日5,000元
    之報酬，經友人介紹而認識NGUYEN VAN THAO（中文姓名：
    阮文操，越南籍，下稱阮文操，所涉私行拘禁、傷害等部分
    ，業經另案即原審法院109年度簡字第1134號【下稱另案】
    判決處有期徒刑6月確定）後，於109年7月16日晚間，改唆
    使阮文操將阮文進A帶往他處進行拘禁以討債，阮文操遂與T
    RAN VAN DUNG（中文姓名：陳文勇，越南籍，下稱陳文勇）
    、LE TIEN LUC（中文姓名：黎進力，越南籍，下稱黎進力，以
    上2人所涉私行拘禁、傷害等部分，業經另案判決各處有期
    徒刑5月確定）等人共同基於私行拘禁之犯意聯絡，於同日晚
    間某時許一同搭乘計程車至臺中市太平區某處與蔡宗希見面
    ，並於同年月17日凌晨0時許，搭乘同一計程車，由阮文操
    、陳文勇、黎進力將阮文進A自該處帶至亦有私行拘禁及傷害
    犯意聯絡之VU DINH CHIEN（中文姓名：武庭戰，越南籍，
    下稱武庭戰，所涉私行拘禁、傷害等部分，業經原審法院另
    以110年度訴緝字第75號判決處有期徒刑5月確定）所承租之
    臺中市○○區○○○000○0號房屋（屋主為不知情之賴昭諺，下稱
    大里拘禁處），並將阮文進A關在該址房間內，由阮文操、陳
    文勇、黎進力、武庭戰與亦有私行拘禁及傷害犯意聯絡之NGUYE
    N VAN TIEN（中文姓名：阮文進，越南籍，護照號碼：M000
    0000號，下稱阮文進B，所涉私行拘禁、傷害等部分，業經
    另案判決處有期徒刑5月確定）等人輪流看管，阮文操為使
    阮文進A要求渠家人匯款償還上述債務，遂指示陳文勇、黎
    進力、阮文進B毆打阮文進A（無證據證明蔡宗希有教唆傷害
    之情事），而陳文勇、黎進力、阮文進B及武庭戰等人復於
    同年7月17日下午至晚間，持續以拳打腳踢及持棍棒揮打等方
    式，毆打阮文進A，阮文操及黎進力等人並向阮文進A恫以：如果不
    還錢，將剁斷拇指等語，阮文進A因無法忍受虐打，遂拾起
    一旁之刀子刺入自己之胸口，阮文操等人見狀方未再持續毆
    打阮文進A，阮文進A因此受有頭部外傷、左側氣胸及背部挫
    傷之傷害。阮文操旋持用插用門號0000000000號SIM卡之手機
    ，以逼迫阮文進A而取得渠所申用之臉書帳號及密碼，登入阮
    文進A之臉書帳號「NGUYEN TIEN」，陸續親自或要求阮文進A
    透過臉書與渠家人聯繫，並以將傷害阮文進A等由，要求阮文進
    A之家人匯款償還上述債務，阮文操等人即以此方式共同私行
    拘禁阮文進A。嗣阮文進A之家人委由DO MINH HOAI（中文姓
    名：杜明懷，越南籍，下稱杜明懷）即駐臺北越南經濟文化
    辦事處人員報警，經臺灣臺中地方檢察署檢察官指揮內政部
    警政署刑事警察局國際刑警科及彰化縣警察局和美分局派員
    於109年7月31日晚間7時16分許，至大里拘禁處搜索，尋獲阮
    文進A及查獲阮文操、陳文勇、黎進力、阮文進B等人，且扣得
    附表所示之物，始悉上情。
二、案經阮文進A告訴暨臺灣臺中地方檢察署檢察官指揮臺中市
    政府警察局太平分局偵查起訴。    
    理  由
壹、證據能力部分：
一、按被告以外之人於審判外之陳述雖不符刑事訴訟法第159條
    之1至第159條之4等4條之規定，而經當事人於審判程序同意
    作為證據，法院審酌該言詞陳述或書面陳述作成時之情況，
    認為適當者，亦得為證據。當事人、代理人或辯護人於法院
    調查證據時，知有刑事訴訟法第159條第1項不得為證據之情
    形，而未於言詞辯論終結前聲明異議者，視為有前項之同意
    ，刑事訴訟法第159條之5定有明文。該條立法意旨在於傳聞
    證據未經當事人之反對詰問予以核實，原則上先予排除。惟
    若當事人已放棄反對詰問權，於審判程序中表明同意該等傳
    聞證據可作為證據；或於言詞辯論終結前未聲明異議，基於
    尊重當事人對傳聞證據之處分權，暨證據資料愈豐富，愈有
    助於真實發見之理念，且強化言詞辯論主義，使訴訟程序得
    以順暢進行，上開傳聞證據亦均具有證據能力。經查，本件
    以下所引用被告以外之人於審判外之言詞或書面陳述，業經
    本院於審理期日踐行調查證據程序，檢察官與上訴人即被告
    蔡宗希（下稱被告）均已當庭表示無意見，且迄至言詞辯論
    終結前亦未聲明異議（見本院卷第45頁、第77頁至第92頁）
    ，本院審酌該等言詞或書面陳述之製作及取得，並無證據顯
    示有何違背程序規定而欠缺適當性之情事，認以之為證據應
    屬適當，自均有證據能力。
二、又按除法律另有規定外，實施刑事訴訟程序之公務員因違背
    法定程序取得之證據，其有無證據能力之認定，應審酌人權
    保障及公共利益之均衡維護，刑事訴訟法第158條之4定有明
    文。查本件以下所引用之非供述證據，經本院於審理中提示
    並告以要旨而為調查時，檢察官及被告均未表示無證據能力
    （見本院卷第45頁、第77頁至第92頁），本院審酌該等證據
    作成及取得之程序均無違法之處，依上開規定之反面解釋，
    亦應認均有證據能力。
貳、認定犯罪事實所憑之證據及理由：
一、上開事實，業據被告於本院準備程序與審理時坦承不諱（見
    本院卷第40頁、第90頁），核與證人即被害人阮文進A、杜
    明懷、阮文順（阮文進A同事）、阮青戰（阮文進A同事）、
    賴昭諺（大里拘禁處出租人）、阮文承（阮文進A兄長）於
    警詢（含越南之警詢筆錄）、偵查中所證述之情節相符（見
    偵37900卷第149頁至第157頁、第159頁至第169頁、第171頁
    至第179頁、第181頁至第184頁、第205頁至第210頁、第331
    頁至第334頁、偵23455卷第343頁至第348頁、第539頁至第5
    42頁），並經證人即同案共犯阮文操、黎進力、陳文勇、阮
    文進B、武庭戰於於警詢、偵查中之供（證）述明確（見偵3
    7900卷第56頁至第65頁、第89頁至第97頁、第135頁至第139
    頁、偵23455卷第503頁至第506頁、第529頁至第560頁、第5
    65頁至第568頁、第577頁至第583頁、第587頁至第590頁、
    第633頁至第635頁），復有阮文進A於109年7月31日急診就醫
    之彰化基督教醫療財團法人彰化基督教醫院診斷書、阮文進A
    持用之手機門號0000000000號及阮文操持用之手機門號0000
    000000號之基地臺資料、內政部警政署刑事警察局國際刑警
    科偵查報告、阮文進A所簽貸款合同及阮文進A手持該合同與本
    票之照片、阮文進A受傷躺臥照片、阮文進A臉書帳號之對話擷
    圖、阮文進A臉書帳號登入IP資料、阮文進A臉書帳號與渠兄、
    姐、女友之對話訊息擷圖、彰化縣警察局和美分局偵查隊搜
    索扣押筆錄、扣押物品目錄表、扣案之阮文操所持用手機之
    通訊軟體畫面擷圖及譯文、房屋租賃契約書影本、員警職務
    報告及蒐證照片、阮文進A之照片附卷可稽（見偵37900卷第2
    15頁、第217頁至第256頁、他卷第7頁至第14頁、第23頁至
    第27頁、第35頁至第73頁、第79頁至第81頁、第123頁至第2
    04頁、偵23455卷第169頁至第173頁、第203頁至第211頁、
    第223頁至第251頁、第269頁至第275頁、第353頁至第357頁
    、第373頁），上開補強證據足以擔保被告前開任意性自白
    之真實性，核與事實相符，可採為證據。
二、本件事證明確，被告犯行堪以認定，應依法論科。
參、論罪科刑：
一、按刑法第302條第1項之妨害自由罪，其犯罪行為包括「私行
    拘禁」及「以其他非法方法，剝奪人之行動自由」兩種行為
    態樣；所謂以非法方法剝奪人之行動自由，係指以私禁外之
    非法方法，妨害其行動自由而言。若將被害人拘禁於一定處
    所，繼續較久之時間，而剝奪其行動自由，仍屬私禁行為（
    最高法院104年度台上字第262號判決意旨參照）。復按刑法
    第302條之妨害自由罪，原包括私行拘禁及以其他非法方法
    剝奪人之行動自由而言，所謂非法方法，當包括強暴脅迫等
    情事在內，被告於剝奪行動自由行為繼續中，恐嚇被害人，
    並脅迫被害人行無義務之事，自屬包含於剝奪被害人行動自
    由之同一意念之中。縱其所為合於刑法第304條、第305條之
    情形，仍應視為剝奪行動自由之部分行為，而不另論刑法第
    305條之恐嚇罪或第304條之強制罪（最高法院87年度台上字
    第1066號、74年度台上字第3404號裁判意旨參照）。經查，
    阮文進A行動自由遭限制之時間達數日之久，已為私行拘禁
    之程度；又陳文勇、阮文操、黎進力、阮文進B於私行拘禁
    行為繼續中，對阮文進A恫稱前開言語，並逼迫其提供臉書帳
    號、密碼及透過臉書與家人聯繫匯款償還債務，使人行無義
    務之事，此顯屬其等私行拘禁之部分行為，均不另論罪。
二、被告為催討債務，教唆原無犯意之「阿協」、阮文操私行拘
    禁阮文進A，核被告所為，係犯刑法第29條第1項、第302條第
    1項之教唆私行拘禁罪，屬教唆犯，應依所教唆之私行拘禁
    罪論處。另阮文進A遭拘禁後，始遭毆打成傷，此非私行拘禁
    之當然結果，又阮文進A有就傷害之犯罪事實提起告訴（見偵
    字第23455號卷第162頁），然尚無證據證明被告有教唆傷害
    阮文進A之行為及犯意，此部分業據檢察官於起訴意旨敘明不
    另為不起訴處分，附此敘明。
三、按刑法第302條第1項之犯罪，係行為繼續而非狀態繼續，即
    自私行拘禁或剝奪被害人之行動自由起至回復其行動自由為
    止，均在犯罪行為繼續進行之中。又按剝奪他人行動自由之
    行為，具有繼續性，凡其行為繼續之時，皆係實施拘禁之際
    ，其私禁地點雖有分別，而私禁行為並未間斷，仍為包括的
    一個實行行為之繼續，祇應論以單純一罪（參最高法院29年
    上字第2553號、87年度台上字第2643號判決意旨參照）。查
    被告基於同一討債目的，自109年7月16日前某日起先後教唆
    「阿協」、阮文操私行拘禁阮文進A，迄至同年月31日警方搜
    索而尋獲阮文進A為止，係侵害同一法益，且私行拘禁之犯罪
    行為並未間斷，縱更換拘禁地點，對其犯罪之成立、個數，
    均無影響，而論以單純一罪。
肆、上訴之論斷：
一、原審認被告所涉教唆私行拘禁犯行事證明確，予以論罪科刑
    ，固非無見。惟查，被告於本院審理期間坦承犯行，已如前
    述，並與被害人成立和解，賠償被害人1萬元，有本院勘驗
    筆錄、被告提出隨身碟列印資料（見本院卷第55頁、第80頁
    至第81頁）存卷可參，原審未及審酌被告此部分犯罪後態度
    ，其量刑裁量權之行使，即有未周延之情形而有可議之處。
    被告上訴意旨主張其已坦承犯行，並與被害人達成和解，原
    審量刑過重，為有理由，自應由本院將原判決予以撤銷改判
    。
二、爰以行為人責任為基礎，審酌被告僅因被害人積欠賭博債務
    ，竟唆使他人對被害人為本件私行拘禁犯行，且為時非短，
    行為殊值非難，然考量其於本院審理時終知坦承犯行，且與
    被害人成立和解，被害人亦表示願意原諒被告，兼衡被告之
    素行，於原審審理時自承國小畢業，職業為油漆工，已經沒
    有經營賭場，有一名成年子女，目前與弟弟同住等語之教育
    程度、職業、家庭經濟狀況（見原審卷第151頁）等一切情
    狀，量處如主文第2項所示之刑，並諭知易科罰金之折算標
    準。
三、附表編號1所示之手機為阮文操所有，並據另案宣告沒收；
    附表編號2所示之借據，無證據證明為被告所有或與被告本
    案犯行相關，均不予宣告沒收。
據上論斷，應依刑事訴訟法第369條第1項前段、第364條、第299
條第1項前段，判決如主文。　　
本案經檢察官胡宗鳴提起公訴，檢察官陳幸敏到庭執行職務。
中　　華　　民　　國　　111 　年　　8 　　月　　16　　日
          刑事第六庭　  審判長法　官　張  靜  琪
                              法　官　鍾  貴  堯
                              法　官　劉  柏  駿
以上正本證明與原本無異。
如不服本判決應於收受送達後20日內向本院提出上訴書狀，其未
敘述上訴理由者，並得於提起上訴後20日內向本院補提理由書（
均須按他造當事人之人數附繕本）「切勿逕送上級法院」。因疫
情而遲誤不變期間，得向法院聲請回復原狀。

                              書記官  廖  婉  菁
　　　　　　　　　　　　　　　
中　　華　　民　　國　　111 　年　　8 　　月　　16　　日

附錄本案論罪科刑法條：
中華民國刑法第302條
私行拘禁或以其他非法方法，剝奪人之行動自由者，處5年以下
有期徒刑、拘役或9千元以下罰金。
因而致人於死者，處無期徒刑或7年以上有期徒刑；致重傷者，
處3年以上10年以下有期徒刑。
第1項之未遂犯罰之。